【裁判字號】    96,訴,3131
【裁判日期】    970122
【裁判案由】    妨害自由等
【裁判全文】
臺灣臺中地方法院刑事判決              96年度訴字第3131號
公  訴  人  臺灣臺中地方法院檢察署檢察官
被      告  甲○○
被      告  乙○○○
被      告  丁○○
上列被告因妨害自由等案件，經檢察官提起公訴（96年度偵字第
3321號），本院判決如下：
    主    文
丁○○以加害身體之事，恐嚇他人致生危害於安全，累犯，處有
期徒刑肆月，如易科罰金，以新臺幣壹仟元折算壹日；減為有期
徒刑貳月，如易科罰金，以新臺幣壹仟元折算壹日。其餘被訴部
分無罪。
甲○○、乙○○○均無罪。
    犯罪事實
一、丁○○前因詐欺、偽造文書案件，經臺灣臺中地方法院分別
    判處有期徒刑8月、1年，應執行有期徒刑1年6月確定，於92
    年5月29日縮短刑期假釋出監，而於92年10月14日縮刑期滿
    未經撤銷假釋，刑期以已執行完畢論。詎仍不知悔改，於96
    年1月18日11時20分許，前至臺中市○○區○○路3段230號4
    樓之友聯產物保險股份有限公司（下稱友聯公司）找丙○○
    ，二人在友聯公司樓下中庭相遇後，因丁○○主觀上認為丙○○積欠其債務，而丙○○認為並未積欠債務，兩人發生爭
    執；其後丁○○為逼迫丙○○還錢，徒手毆打丙○○（並未
    成傷），並基於恐嚇之犯意，對丙○○恫嚇稱：「我要讓你
    兒子斷手斷腳，讓你照顧小孩久一點」等語，使丙○○心生
    畏怖，致生危害於安全。
二、案經臺中市警察局第二分局移送臺灣臺中地方法院檢察署檢
    察官偵查起訴。
    理    由
壹、被告丁○○有罪部分﹕
一、訊據被告丁○○矢口否認有何恐嚇犯行，辯稱﹕其是跟丙○○要回丙○○欠伊的錢，當時並沒有對丙○○講脅迫的話云
    云。惟查﹕上開犯罪事實，業經證人丙○○於本院具結證稱
    ﹕「當時我到了之後，是甲○○及乙○○○陪我一起上去友
    聯公司，我們下來之後碰到丁○○，丁○○就對我很兇，然
    後丁○○就說我欠他錢，然後我就說我何時欠你錢，之後丁○○不讓我走就打我」、「（檢察官問﹕丁○○如何打你？
    ）打我右臉巴掌兩三下」（見本院卷第50頁），「（受命法
    官問﹕剛才妳陳述丁○○有講一些讓妳害怕的話，是否還記
    得講什麼？）他說要讓我的小孩斷手斷腳，讓我照顧小孩久
    一點」、「（受命法官問﹕他說讓你照顧小孩久一點是何意
    ？）因我小孩車禍都是我在照顧他，如果他讓我小孩斷手斷
    腳，就還必須繼續照顧他」（見本院卷第58頁），及證稱﹕
    「（檢察官問﹕你們當時事後你離開舞韻卡拉OK之後，內心
    是否會害怕？）會，很害怕，怕小孩子被別人斷手腳，因為
    丁○○在友聯公司中庭時候有說要找人去學校找我的小孩」
    （見本院卷第54頁）可證。而上開丙○○之證述，與被告丁○○自承之伊當天至友聯公司欲向丙○○討債，及有毆打丙○○乙節大致相符；則上開丙○○之證詞，應足採信。
二、核被告丁○○所為，係犯刑法第305條恐嚇危害安全罪。公
    訴意旨同時認被告丁○○以上開毆打、恐嚇之強暴脅迫方式
    ，致丙○○不得已而將手上所戴之玉鐲拔下交給丁○○，妨
    害丙○○行使對於其玉鐲之權利，而認係犯強制罪嫌；然查
    該玉鐲係丙○○自行主動拔下，以期化解當場有無欠債之爭
    執，且該玉鐲實際上係由丙○○當時男友甲○○取走，並非
    由被告丁○○取去，此有證人丙○○於本院96年1月8日審理
    時證稱﹕「（檢察官問﹕為何把手鐲交給丁○○？）因為他
    一直說我欠他錢，我手上又沒有錢，且手鐲是我向丁○○買
    的，所以我就把手鐲拔下來交給丁○○」（見本院卷第51
    頁）可證，及有共同被告甲○○供述﹕「當時丙○○把手鐲
    拔下來放在桌上，因丁○○不要拿，我就順手把手鐲放在資
    料袋裏面，丙○○就叫我開車載她回家」（見本院卷第59頁
    ）可參，又依卷附之扣押筆錄及扣押物品目錄表上之記載，
    該玉鐲確係自被告甲○○身上查獲，則被告丁○○並未拿取
    丙○○自手上拔下而放置於桌上之玉鐲，堪以認定；從而，
    本院認為依現存事證，僅足以認定被告丁○○就前開犯罪事
    實係構成刑法第305條恐嚇危害安全罪，尚未達到公訴人所
    認刑法第304強制罪，本院認為此部分之社會基礎事實同一
    ，爰予變更起訴法條。
三、被告丁○○前因犯詐欺、偽造文書罪，經臺灣臺中地方法院
    分別判處有期徒刑8月、1年，應執行有期徒刑1年6月確定，
    於92年5月29日縮短刑期假釋出監，而於92年10月14日縮刑
    期滿未經撤銷假釋，刑期以已執行完畢論，有臺灣高等法院
    被告前案紀錄表附卷可稽，其於92年10月14日執行完畢後，
    五年以內故意再犯本件有期徒刑以上之罪，為累犯，應依刑
    法第47條第1項規定，加重其刑。爰審酌被告丁○○主觀上
    以被害人欠其債務為由，竟以加害身體之事出言恐嚇，對被
    害人身心造成相當程度之恐懼，且助長社會暴戾之氣等一切
    情狀，量處如主文所示之刑，並諭知易科罰金之折算標準。
    又被告丁○○犯罪時間，係於96年4月24日以前，合於中華
    民國九十六年罪犯減刑條例第2條第1項規定之基準日之前，
    所宣告之刑又未逾有期徒刑1年6月，不在該條例第3條第1項
    所定排除減刑之列，應依該條例第2條第1項第3款之規定，
    減其刑期2分之1，並依該條例第9條規定，諭知易科罰金之
    折算標準。
貳、被告甲○○、乙○○○、丁○○無罪部分﹕
一、公訴意旨略以：乙○○○、甲○○、與丙○○均為朋友關係
    ，因丙○○之子林莊評於95年9月12日21時許，在臺中市○○○路與張炯坤發生車禍，致林莊評受傷，丙○○乃於同年
    12 月間，委託甲○○出面代為處理車禍和解賠償事宜。丙○○與張炯坤嗣於96年1月18日達成和解，張炯坤同意賠償
    新臺幣（下同）442,000元予丙○○及林莊評，張炯坤之前
    已先行給付現金72,000元，餘款37萬元則由友聯產物保險公
    司開立支票予丙○○。丙○○與張炯坤於96年1月18日11時
    20分許，一起前往臺中市○○區○○路3段230號4樓之友聯
    產物保險公司欲領取支票，甲○○得知上情後，因欲向丙○○索討20萬元賠償金作為協調車禍糾紛之報酬，乃與友人乙○○○隨同丙○○前往。然因友聯產物保險公司人員表示因
    作業問題，當天無法領取全部數額之支票，丙○○即表示將
    於翌日前來領取。一行人下樓後，張炯坤先行離去，約過10
    分鐘後，丁○○即抵達現場，甲○○、乙○○○與丁○○3
    人共同基於妨害自由、恐嚇取財之犯意聯絡，甲○○、丁○○主觀上認為丙○○尚積欠其等債務，由乙○○○猝然以令
    人無從防備之強暴手段，徒手強行取走丙○○手上所拿取內
    裝有和解書等文件之資料袋，將之交給甲○○保管，而妨害
    丙○○行使對於該資料袋內所裝文件之權利。丙○○在上揭
    犯罪事實所載遭毆打、脅迫之情況下，迫不得已，而隨甲○○、乙○○○與丁○○3人前往臺中市○區○○○路2段15號
    2樓「舞韻卡拉OK」，甲○○並在該卡拉OK店內，毆打丙○○，要求丙○○支付20萬元賠償金，並脅迫稱：「再不給錢
    就要斷手斷腳、再囉唆就要用老虎鉗拔斷你牙齒及手指甲」
    等語，復自廚房拿出水果刀丟在桌上，要丙○○拿水果刀自
    己死，以此強暴、脅迫方式迫使丙○○交出駕照、健保卡及
    印章等物，而扣留該等物品，妨害丙○○行使對於其駕照、
    健保卡及印章等物之權利。而丙○○為求脫身，乃佯裝同意
    於翌日（19日）中午12時，與其等一起前往友聯產物保險公
    司領取支票，屆時再將兌領之現金交由其等處置，其3人始
    同意讓丙○○離去。丙○○離去後，旋於同日19時許，向警
    方報案。嗣於96年1月19日13時10分許，甲○○與丙○○一
    起前往上址友聯產物保險公司欲領取支票時，在上址1樓為
    在現場埋伏之警員當場查獲，致未能得逞，警方並當場自甲○○手上扣得資料袋1個（內有丙○○之玉鐲1只、駕照、健
    保卡各1張、印章1枚及和解書等文件）。因認被告甲○○、
    乙○○○、丁○○三人共同涉有刑法第304條第1項之強制罪
    嫌、第302條第1項之剝奪他人行動自由罪嫌、及第346條第3
    項、第1項之恐嚇取財未遂罪嫌云云。
二、按犯罪事實應依證據認定之，無證據不得認定犯罪事實；不
    能證明被告犯罪者，應諭知無罪之判決，刑事訴訟法第154
    條第2項、第301條第1 項前段分別定有明文。又事實之認定
    ，應憑證據，如未能發現相當證據，或證據不足以證明，自
    不能以推測或擬制之方法，為裁判基礎（最高法院40年台上
    字第86號判例意旨參照）。且認定犯罪事實所憑之證據，雖
    不以直接證據為限，間接證據亦包括在內；然而無論直接或
    間接證據，其為訴訟上之證明，須於通常一般之人均不致有
    所懷疑，而得確信其為真實之程度者，始得據為有罪之認定
    ，若其關於被告是否犯罪之證明未達此程度，而有合理性之
    懷疑存在時，致使無形成有罪之確信，依罪證有疑，利於被
    告之證據法則，即不得遽為不利被告之認定（最高法院76年
    台上字第4986號判例意旨參照）。
三、訊據被告甲○○、乙○○○、丁○○三人均堅決否認有上開
    刑法第304條第1項之強制罪、第302條第1項之剝奪他人行動
    自由罪、及第346條第3項、第1項之恐嚇取財未遂罪之犯行
    ，(一)被告甲○○辯稱﹕伊與丙○○是男女朋友，伊之前幫丙○○處理丙○○兒子車禍的事情，幫丙○○處理事情並沒有
    要求給予報酬及簽立本票，伊承認有對丙○○惡言相向，但
    沒有恐嚇之情事；在卡拉OK店內，伊沒有打丙○○、沒有脅
    迫丙○○、也沒有從廚房拿水果刀要丙○○拿水果刀自己死
    ；當時在卡拉OK店內丙○○並沒有交駕照、健保卡及印章給
    伊，那些東西是更早之前在保險公司就放在資料袋裡面一起
    交給伊，因為是丙○○拜託伊陪她一起去等語；(二)被告乙○○○辯稱﹕這件事伊從頭到尾都不知道，當天伊沒有拿走丙○○手上的資料袋等語；(三)被告丁○○則辯稱﹕當天是丙○○找伊去的，丙○○說那天會領錢，要還伊錢；當時伊與丙○○有互毆，丙○○錢不還伊等語。而公訴意旨認被告甲○○、乙○○○、丁○○三人共同涉犯刑法第304條第1項之強
    制罪、第302條第1項之剝奪他人行動自由罪、及第346條第3
    項、第1項之恐嚇取財未遂罪，無非係以告訴人丙○○之指
    訴為論據。經查：
  (一)證人丙○○於本院96年1月8日審理時，就審判長所詢「當天
    在友聯公司中庭時，乙○○○有無強行將你手中拿的資料袋
    取走」之問題，明確證稱﹕「沒有」，則公訴意旨稱被告三
    人基於妨害自由之犯意聯絡，由乙○○○猝然以令人無從防
    備之強暴手段，徒手強行取走丙○○手上所拿取內裝有和解
    書等文件之資料袋，將之交給甲○○保管，而妨害丙○○行
    使對於該資料袋內所裝文件之權利乙節，即無適法之證據足
    資證明。
  (二)又證人丙○○於本院具結證稱﹕「（檢察官問﹕後來丁○○
    打你之後，你們又去何處？）後來我要回家，甲○○及乙○○○就說要送我回家，然後到車上的時候，我因為不想讓在
    家中的父母親知道我發生何事，所以我就找他們一起去舞韻
    卡拉OK談。當時是甲○○開車載我跟乙○○○一起去的」（
    見本院卷第50、51頁）；「（被告甲○○問﹕當時在保險公
    司下樓時，是否是妳要求要我載妳回家？）是的」（見本院
    卷第54頁）；及證稱﹕「（審判長問﹕為何之後還要叫甲○○載妳到舞韻卡拉OK？）我是怕那天結束馬上回家的話會碰
    到丁○○在我家等候，因為他知道我家住何處。我去那裡的
    目的是希望甲○○、乙○○○能夠幫我，我也要瞭解為何在
    現場時他們都沒有幫我，是否他們兩人跟丁○○是同一掛的
    」（見本院卷第57頁）。按既然證人丙○○係因見其當時男
    友甲○○於其遭丁○○毆打及恐嚇時未挺身相助，而先要求
    被告甲○○載伊回家，然後在車上時再主動找甲○○及乙○○○前往舞韻卡拉OK談；則丙○○對於其欲前往何處顯然具
    有自主決定權，其行動自由並未受到限制；且被告丁○○並
    未一同上車前往舞韻卡拉OK；則公訴意旨稱丙○○在遭毆打
    、脅迫之情況下，迫不得已，而隨被告甲○○、乙○○○、
    丁○○三人前往舞韻卡拉OK店，認被告甲○○、乙○○○、
    丁○○三人共同涉犯剝奪他人行動自由罪嫌乙節，即乏依據
    。
  (三)復查證人丙○○於本院具結證稱﹕「（檢察官問﹕在舞韻卡
    拉OK時，甲○○有無跟你說什麼？）在爭吵時有用三字經罵
    我。（檢察官問﹕當時他有無跟你講什麼讓你害怕的話？）
    沒有。（檢察官請庭上提示警卷96年1月19日證人第二次警
    詢筆錄第三頁之後問﹕究竟甲○○有無對你講這些話？）沒
    有。（檢察官問﹕那當時你為何在警詢筆錄中會這樣講？）
    因為我生氣了，有些話是我自己加上去的。（檢察官問﹕你
    為何在警詢有陳述甲○○有恐嚇妳？）當時他有用三字經罵
    我，也有用煙灰缸丟我但沒有丟到我，當時我在警詢時因為
    很生氣，我是他女朋友，他竟然讓我被欺負不管，所以才故
    意講的比較嚴重。（檢察官請庭上提示偵卷3321號第十七頁
    之後問﹕為何在偵訊時陳述你在警詢陳述均實在，而與今日
    到庭所述不同？）因為那時候我認為要跟在警詢時所講的話
    一樣，很擔心講錯話。因為後來看到起訴書的內容才知道事
    情嚴重且根本沒有乙○○○的事，感到對乙○○○很抱歉，
    所以今日才實話實說」（見本院卷第52、53頁），並證稱﹕
    「（審判長問﹕甲○○在舞韻卡拉OK時，有無叫你拿20萬元
    給他當處理車禍事件的報酬？）沒有。（審判長問﹕當天有
    無人拿水果刀出來？）沒有。我是因為他們沒有幫我，所以
    才誇大其詞」（見本院卷第57頁），則被告三人辯稱並無何
    恐嚇取財犯行，尚非虛妄。
  (四)再者，丙○○曾委託被告甲○○處理關於其兒子車禍賠償之
    事宜，此經丙○○證述屬實（見本院卷第56頁），並有委託
    切結書附卷可憑（見警卷第43頁），且丙○○並證稱其係因
    被告甲○○係其男友，所以才將資料袋交給甲○○，要甲○○隔天來接伊再一起去保險公司領支票（見本院卷第58頁）
    ；按既然丙○○曾委託被告甲○○處理關於其兒子車禍賠償
    事宜，且96年1月18日當天在舞韻卡拉OK店，丙○○係因要
    求當時男友即被告甲○○於隔日接同她一起前往友聯公司，
    而將處理和解賠償事宜所需之駕照、健保卡、及印章等文件
    交付被告甲○○，則被告甲○○持有丙○○之駕照、健保卡
    、印章等物，在丙○○授權範圍內，自非妨害丙○○行使對
    於其駕照、健保卡及印章等物之權利；從而，被告甲○○持
    有丙○○之駕照、健保卡、印章等物，自不構成強制罪。
  (五)另丙○○雖於警詢及偵查中供稱被告三人有前開公訴意旨所
    載之剝奪他人行動自由等犯行，惟查丙○○於警詢及偵查中
    之供述，為審判外之陳述，除法律有規定者外，不得作為證
    據；且丙○○於本院96年1月8日審理時，就其為何於法庭上
    之證述與其之前於偵查中之證述不同乙節，表示係因當時被
    告甲○○為伊男友，而卻對伊遭被告丁○○欺負乙事坐視不
    管，故而當時十分生氣，才故意在警察局講得比較嚴重，之
    後在檢察官偵訊時，則認為要跟警詢時所講的話一樣，後來
    看到起訴書的內容才知道事情嚴重，故而才在法庭上實話實
    說（見本院卷第53頁），則其在本院直接審理且經交互詰問
    之下所為之證述，較之前於審判外所為之供述，更值採信。
四、綜上所述，檢察官所為舉證，尚不足以證實被告三人確有上
    開公訴意旨所載之犯行，應認此部分不能證明被告三人犯罪
    ，自應諭知無罪。
據上論斷，應依刑事訴訟法第299條第1項前段、第300條、第301
條第1項，刑法第305條、第47條第1項、第41條第1項，刑法施行
法第1條之1，中華民國九十六年罪犯減刑條例第2條第1項第3款
、第7條、第9條，判決如主文。
本案經檢察官林俊杰到庭執行職務。
中    華    民    國    97    年    1     月    22    日
                  刑事第八庭  審判長法  官  林慧英
                                    法  官  陳慧珊
                                    法  官  戴嘉慧
上正本證明與原本無異。
如不服本判決，應於收受送達後10日內向本院提出上訴書狀（應
敘述具體理由並附繕本）。
上訴書狀如未敘述理由，應於上訴期間屆滿後20日內補提理由書
於本院。
                                    書記官  劉晴芬
中    華    民    國    97    年     1    月    22    日
附錄論罪科刑法條
刑法第305條
以加害生命、身體、自由、名譽、財產之事，恐嚇他人致生危害
於安全者，處2年以下有期徒刑、拘役或3百元以下罰金。


司法院資訊處製作；財團法人民間司法改革基金會備份。
